臺灣高雄地方法院刑事判決　　　　　　　　　　　　　九十年度易字第四七七七號
　　公　訴　人　臺灣高雄地方法院檢察署檢察官
　　被　　　告　乙○○
右列被告因違反公職人員選舉罷免法案件，經檢察官提起公訴（九十年度選偵字第六
九號），本院判決如左：
    主  文
乙○○連續對於有投票權之人交付賄賂，而約其投票權為一定之行使，處有期徒刑陸
月。如易科罰金，以佰元折算壹日。褫奪公權年。
交付之賄賂新台幣壹萬柒仟元及扣案預備交付之賄賂伍仟元、候選人陳麗惠競選傳單
伍拾捌張，均沒收。
    事  實
一、乙○○係高雄縣大寮鄉前庄村村長，亦係中國國民黨前庄區常委，於民國九十年
    第五屆立法委員選舉期間，負責為該黨提名之高雄縣立法委員候選人陳麗惠助選
    拉票，其為期使候選人陳麗惠得以當選，竟基於對有投票權人交付賄賂約定投票
    予陳麗惠之概括犯意，先於九十年十一月三十日十六時許，持新台幣（下同）千
    元大鈔向高雄縣大寮鄉中興村郵局換得五百元紙鈔共三十四張及一百元紙鈔共五
    十張後，旋即於同日晚間持之為候選人陳麗惠進行買票，連續交付賄款予該選區
    有投票權之不詳選民，而均約以將選票投予陳麗惠，迄至檢警於同日二十一時二
    十分許至其位於高雄縣大寮鄉○○路十號之一住處搜索時止，已將前揭五百元紙
    鈔三十四張全數用以為候選人陳麗惠買票用罄。案因高雄縣警察局查察賄選專案
    小組人員蒐集高雄縣大寮鄉中庄村村長盧清元疑似賄選不法事證，對盧某住家電
    話執行通訊監聽期間，於十一月二十八日監聽到乙○○來電通話內容有疑似擬進
    行賄選買情節，經報請臺灣高雄地方法院檢察署檢察官率隊於同月三十日二十一
    時二十分許至乙○○上址住處執行搜索，嗣經乙○○騎乘所有之ＹＭＨ─六五一
    號機車返家，果在該機車座墊置物箱內起出尚未發放出去之五十張一百元紙鈔賄
    款，同時亦在該車前置物箱內查扣立法委員候選人陳麗惠競選傳單五十八張。
二、案經高雄縣警察局林園分局移送臺灣高雄地方法院檢察署檢察官偵查起訴。
    理  由
一、訊據被告乙○○固坦承於九十年十一月三十日十六時許，持千元大鈔向高雄縣大
    寮鄉中興村郵局換得五百元紙鈔三十四張及一百元紙鈔五十張之事實，惟否認有
    前揭行賄投票犯行，辯稱：伊是開雜貨店，兌換之五百元、一百元紙鈔是雜貨店
    營業找錢用，其中五百元部分，伊當日換得後已交予其妻支付貨款用罄，非行賄
    選民之賄款，亦無買票云云。經查；
（一）按認定犯罪事實所憑之證據，並不以直接證據為限，間接證據亦包含在內，亦
      即綜合各種間接證據，本於推理作用，為認定犯罪事實之基礎，仍為法之所許
      ，有最高法院二十七年滬上字第六四號、二十九年上字第三三六二號判例意旨
      可供參照。
（二）查被告係高雄縣大寮鄉前庄村村長，亦係中國國民黨前庄區常委，於九十年第
      五屆立法委員選舉期間，負責為該黨提名之高雄縣立法委員候選人陳麗惠助選
      拉票等情，為被告所坦承，且經其妻丙○○○於警訊陳明，並有查扣之立法委
      員候選人陳麗惠競選傳單五十八張及檢警人員在被告住處搜出陳麗惠競選外套
      一批之搜索照片附卷足供參佐，此部分事實洵屬無疑。又被告在選舉期間，於
      查獲當日即九十年十一月三十日十六時許，持千元大鈔向高雄縣大寮鄉中興村
      郵局換得五百元紙鈔共三十四張及一百元紙鈔共五十張一情，亦為被告所坦認
      ，並經中興村郵局職員甲○○於本院證實無訛（見本院九十一年五月二十一日
      審判筆錄），此部分事實亦屬明確。
（三）次查，檢警人員於九十年十一月三十日二十一時二十分許（即被告換鈔當日晚
      間）前往被告位於高雄縣大寮鄉○○路十號之一住處搜索時，被告當時並未在
      家中，乃嗣後騎乘所有之ＹＭＨ─六五一號機車自外返家時，為警在其騎乘之
      機車置物箱內起出五十張一百元紙鈔，同時在機車前置物箱內亦發現有立法委
      員候選人陳麗惠競選傳單五十八張，另在被告住處內搜出陳麗惠競選外套一批
      等情，業據證人即參與執行搜索之高雄縣警察局林園分局警員丁○○於本院證
      述在卷（見本院九十一年三月七日審判筆錄），並有搜索照片十六幀及扣押筆
      錄載明上述執行經過、扣押物品目錄表等附卷足資審認，前述之搜索經過及相
      關扣押物查獲地點，應亦為事實無疑。至被告查獲當日所換得之三十四張五百
      元紙鈔部分，於檢警搜索時並未發現，被告亦未能提出說明，足見被告當時所
      換得之五百元紙鈔，於搜索時已全數用盡一情，應堪以認定。又證人丁○○於
      本院證稱發現一百元紙鈔時，係以報紙包裹，放在置物箱內最上層，但報紙已
      打開，顯然曾拿取過紙鈔等語，且有警卷所附之一百元紙鈔查獲當時照片相佐
      ，足見被告騎車外出期間，曾取出置物箱內紙鈔，甚為明確，而由照片上所顯
      示之報紙打開狀，應係供被告可隨時機動取出紙鈔之便，亦堪肯認，再由查扣
      之一百元紙鈔共有五十張，與被告兌換之張數相符，顯然被告所換得之一百元
      紙鈔部分，迄至檢警搜獲時，均尚未用出，然同時換得之三十四張五百元紙鈔
      ，則於查獲時均已用盡，足資推認被告應係將其所兌換之五百元、一百元一併
      以報紙包裹，於查獲當日晚間置於機車置物箱內攜帶外出，期間並曾打開報紙
      取出其中之五百元紙鈔悉數用罄等事實，洵堪確定，被告所辯五百元部分之紙
      鈔均交予其妻使用一詞，雖經其妻丙○○○於警訊及本院審理時同稱如此，並
      稱查獲翌日早上已將五百元紙鈔用掉剩餘五張等語，然丙○○○就五百元現鈔
      支出之用途，於警訊時陳稱係供其所經營之雜貨店用出，後於本院則先稱係供
      雜貨店找零錢用出，後又改稱部分作生意用掉，部分充作家用各等語，先後陳
      述顯然不一，且亦與被告供稱支付貨款之詞不相符合，另由丙○○○自稱渠等
      所經營之貨雜貨店每日現金營收共約一萬多元一情，應可知悉被告經營之雜貨
      店於查獲翌日上午應不可能有二、三十張五百元紙鈔找零之營業金額，顯然該
      五百元現鈔非用於被告雜貨店營業支出甚明，故丙○○○之證詞應有不實，尚
      無從憑採，上開三十四張五百元紙鈔，應係被告於查獲當日下午換得後，自行
      於當日晚間騎乘機車攜帶外出用畢之事實，已堪認定無疑，被告前開所辯，不
      可採信，公訴人依被告及其妻之陳詞，亦認被告將五百元紙鈔交予其妻一節，
      應有未察。
（四）再查，本案之查獲經過，乃因高雄縣警察局查察賄選專案小組人員進行蒐集高
      雄縣大寮鄉中庄村村長盧清元疑似賄選不法事證，對盧某住家電話執行通訊監
      聽期間，於十一月二十八日監聽到被告來電通話內容談及（由盧清元之子接聽
      ）：其所屬之前庄村選情不錯，有條「水災補助款」該下來了等語，經查賄小
      組人員研判被告所稱之「水災補助款」，意指行賄選民之款項，懷疑被告疑似
      擬進行賄選買票之舉，經報請臺灣高雄地方法院檢察署檢察官率隊於同月三十
      日二十一時二十分許至被告上址住處執行搜索，果於被告嗣後騎乘返家之機車
      內查扣疑似之賄款（即上開一百元紙鈔五十張）及立法委員候選人陳麗惠競選
      傳單五十八張等情，有高雄縣警察局林園分局第五屆立法委員及第十四屆縣長
      候選人樁腳涉嫌賄選實施監聽報告、選舉查察賄選暴力情資蒐報表、通訊監察
      書及電話監察內容譯文登記表等再卷可按，由此可知，被告於查獲前亦曾經查
      察賄選小組人員監聽到疑似行賄選民之相關電話通話內容，亦為事實。
（五）從而，本件雖無受賄選民指證被告行賄事實，但綜合前述各段事實，由被告先
      遭查察賄選小組人員監聽到疑似進行賄選買票之通訊內容，檢警人員依此線索
      ，二日後至其住處執行賄選搜索時，果在其嗣後騎乘返家之機車內查扣一百元
      紙鈔五十張及立法委員候選人陳麗惠競選傳單等疑似賄選金錢證物，且被告於
      查獲當日下午事先持千元紙鈔至住處附近之中興郵局換得上開一百元紙鈔及五
      百元紙鈔三十四張，旋即於當日晚間時分騎乘機車攜帶該五百元、一百元紙鈔
      及立法委員候選人陳麗惠宣傳單外出，期間已將其中五百元紙鈔悉數用畢，亦
      為事實，而以一票五百元之金額行賄選民，亦與現今賄選買票之不法行情相符
      ，及被告亦始終無法證明該五百元現鈔之正當去向等各情節，足認被告查獲前
      騎車外出期間，應是攜帶上開五百元、一百元紙鈔及及立法委員候選人陳麗惠
      宣傳單外出，為該名候選人從事買票事宜，而將其中五百元紙鈔連續交付行賄
      選民用罄之事實，應堪認定，檢警嗣後查扣之一百元紙鈔五十張及競選傳單，
      乃係被告尚未發放交付之賄款，事證亦明，被告行賄犯行，已臻明確，洵堪認
      定，自不容其再行否認，至被告所為已達交付賄賂階段，公訴人認僅止於預備
      階段，認事用法尚非正確，附此敘明。
二、核被告所為，係犯公職人員選舉罷免法第九十條之一第一項之投票行賄罪。公訴
    人認僅止於同條第二項之預備犯階段，起訴法條尚有未洽，應予變更。被告先後
    多次交付賄賂之行為，時間緊接，觸犯構成要件相同之罪名，顯係基於概括之犯
    意為之，為連續犯，應依刑法第五十六條之規定論以一罪，並加重其刑。審酌選
    舉乃民主政治之重要基石，被告身為村長，不思以合法競選方式，使渠等所助選
    支持之侯選人正當順利當選，竟以違法犯紀之方式從事買票行為，企圖以金錢影
    響選舉之公正性，足使表徵民主社會之選舉制度運作產生嚴重影響，使選舉結果
    產生錯誤，於社會所生之影響匪淺，且犯後否認，亦無悔悟之意，及其前無犯罪
    前科，有臺灣高等法院被告全國前案紀錄表在卷可參，暨其所交付之賄款金額多
    寡與影響選情嚴重程度等一切情狀，量處如主文所示之刑，並諭知易科罰金之折
    算標準，以資懲儆。再者，被告所為因係違反公職人員選舉罷免法之罪，爰併依
    公職人員選舉罷免法第九十八條第三項規定，宣告褫奪公權三年。末查，被告已
    交付予選民之五百元紙鈔三十四張（共一萬七千元）及查扣尚未發放之剩餘賄款
    一百元紙鈔五十張（共五千元），分屬已交付選民之賄賂及預備交付行賄選民之
    賄賂，均應依公職人員選舉罷免法第九十條之一第三項之規定宣告沒收；另扣案
    之陳麗惠競選宣傳單五十八張，應係被告交付賄款時一併交付之相關物品，為其
    所有供犯上開賄選犯行所用之物，併依刑法第三十八條第一項第二款規定宣告沒
    收。
據上論斷，應依刑事訴訟法第二百九十九條第一項前段、第三百條，公職人員選舉罷
免法第九十條之一第一項、第三項、第九十八條第三項，刑法第十一條前段、第五十
六條、第四十一條第一項、第三十七條第二項、第三十八條第一項第二款，罰金罰鍰
提高標準條例第二條，判決如主文。
中      華      民      國    九十一    年      七      月     十一     日
                                   臺灣高雄地方法院刑事庭
                        法  官  陳淑卿
右正可可認定該部分之認定該部分之本證明與原本無異。
如不服本判決，應於判決送達後十日內，向本院提出上訴狀。
中      華      民      國    九十一    年      七      月     十一     日
                                           書記官  張家榮
附錄本判決論罪科刑法條全文：
公職人員選舉罷免法第九十條之一
對於有投票權之人，行求期約或交付賄賂或其他不正利益，而約其不行使投票權或為
一定之行使者，處五年以下有期徒刑，得併科新台幣四十萬元以上四百萬元以下罰金
。
預備犯前項之罪者，處一年以下有期徒刑。
預備或用以行求期約或交付之賄賂，不問屬於犯人與否，沒收之。
犯第一項或第二項之罪，於犯罪後六個月內自首者，減輕或免除其刑；因而查獲候選
人為共犯者免除其刑。
犯第一項或第二項之罪，在偵查中自白者，減輕其刑；因而查獲候選人為共犯者，減
輕或免除其刑。
